最高法院刑事判決　　　　　　九十六年度台上字第四七五二號
上　訴　人　甲○○
選任辯護人　田振慶律師
　　　　　　吳彥鋒律師
　　　　　　邱瑞元律師
上列上訴人因違反水土保持法案件，不服台灣高等法院中華民國
九十六年五月三十一日第二審更審判決（九十六年度上更(二)字第
一０一號，起訴案號：台灣板橋地方法院檢察署九十年度偵字第
二０六五號），提起上訴，本院判決如下：
    主  文
原判決撤銷，發回台灣高等法院。
    理  由
本件原判決認定上訴人甲○○係台北縣中和市「白雲寺」之負責
人，明知白雲寺所在及其四面之土地、即台北縣中和市○○○段
○路鹿寮小段第十八之九、二五一、二五二、二五二之一、九０
之七（九十之七地號分割自九十之一地號）地號等土地，係依法
核定公告為水土保持法及山坡地保育利用條例所規定之山坡地。
而上訴人對其中僅有面積三百坪（九九二平方公尺）有使用權，
竟意圖為自己不法利益之概括犯意，自民國八十八年四月間起，
迄八十九年三、四月間止，連續在上開土地舊有水泥建物及白雲
寺主建物外，興建新的鐵皮屋建物、遮雨棚、闢建水泥廣場、步
道、牌樓及種植花草樹木等，逾越其使用權範圍，而占用面積八
七．三五五五五六坪等情。因而撤銷第一審諭知上訴人無罪之判
決，改判論處上訴人違反在他人山坡地內，不得擅自占用之規定
（累犯）罪刑，固非無見。
惟查：(一)上訴人於原審更一審供稱：「我有修道路、水泥廣場，
但我沒有蓋房子，鐵皮屋是山友們出錢出力蓋的，我有同意他們
蓋」（見原審更(一)審卷第五十六頁）。於原審更(二)審復陳稱：「
（依你的答辯，新搭鐵皮屋是歌友會的人蓋的？還是爬山的人蓋
的？還是他們是相同的人？）我不知道是誰蓋的，是他們出錢蓋
的。」、「（他們蓋的時候有徵得你的同意？）有，要蓋之前有
問過我，就是我剛才說的那個人，還有陳瓜。」、「（他們二個
人一起來？）他們來山上的時候跟我講，有跟我說蓋在我的廟旁
邊。」、「（有無告訴你要蓋在什麼範圍？）有。」、「（何時
徵得你的同意？何時蓋？）八十八年底問我的，大概是那段時間
左右蓋的」（見原審更(二)審卷第二十二頁、第二十三頁）。而證
人陳瓜於原審更(一)審證述，鐵皮屋係歌友會的人說要來這裡唱歌
，而一起出錢蓋的，當時有徵求上訴人意見，上訴人有答應，但
上訴人不是歌友會的人，所以沒有出錢等語（見原審更(一)卷第五
十頁、第五十一頁）。觀其二人所述就鐵皮屋係歌友會之人所搭
蓋乙情，互核相符。如若所述俱皆非虛，該鐵皮屋似非上訴人興
建，則渠等所述歌友會之人曾徵求上訴人同意一節，究竟真相為
何？上訴人同意之內容如何？此關係上訴人與歌友會之人有無共
同正犯關係之問題，乃原審對此並未釐清，僅於理由甲欄第一段
第(五)點泛稱：陳瓜之證詞悖離常情，難予遽信云云，而於事實欄
逕認該鐵皮屋為上訴人所興建，自嫌調查未盡。(二)關於沒收規定
，其他法律或刑法分則有特別規定者，雖應優先於刑法總則第三
十八條沒收規定之適用。惟沒收為從刑，除違禁物外，其處罰以
不及於第三人為原則，倘刑法分則及其他法律並無明定「不問屬
於犯人與否沒收之」之特別規定時，除違禁物外，則應有刑法第
三十八條第三項前段規定之適用，即以屬於犯人所有者為限，方
可宣告沒收，若非屬犯人所有，自不得予以宣告沒收之（本院八
十七年八月四日第七次刑事庭會議決定意旨參照）。本件原判決
附圖三所示A1部分之新搭蓋鐵皮建物，依上訴人及證人陳瓜供述
，係歌友會之人集資搭蓋云云，業如前述。上開鐵皮建物是否即
屬上訴人（或共同正犯）所有，事實尚屬不明，致本院無從逕為
法律上適用。原審就此攸關法則適用之重要事項未予詳查究明前
，遽依山坡地保育利用條例第三十四條第五項規定就上開鐵皮建
物併予宣告沒收，尚有未合。(三)本院前次發回更審意旨指明「…
…又前述系爭土地，僅第二五一地號土地，為告訴人張鑄所有，
其餘數筆土地分屬林登輝等多人所共有，究竟上訴人占用之初有
無經渠等同意？原審並未調查明白，其認定上訴人『擅自』占用
此部分土地，尚嫌無據。」等情，乃原審對此仍未調查或傳喚林
登輝等人到庭結證，以究明白，僅於理由欄略謂上訴人對於使用
上揭土地之原由，從未主張曾經獲得其他地主同意之事實，亦未
提出相關證據予以澄清，足徵上訴人顯未獲得如原判決附表所示
土地所有人同意即擅自佔用等語，所為論斷，跡近推測，致瑕疵
依然存在，同有未洽。以上或為上訴意旨所指摘，或為本院得依
職權調查之事項，應認原判決仍有撤銷發回更審之原因。至原判
決說明不另為無罪諭知（即理由乙欄）部分，因公訴意旨認與前
開論罪科刑部分有實質上一罪關係，基於審判不可分原則，應一
併發回，附此敘明。
據上論結，應依刑事訴訟法第三百九十七條、第四百零一條，判
決如主文。
中　　華　　民　　國　九十六　年　　九　　月    六    日
                      最高法院刑事第十二庭
                          審判長法官  池　啟　明
                                法官  王　居　財
                                法官  郭　毓　洲
                                法官  黃　梅　月
                                法官  邱　同　印
      本件正本證明與原本無異
                                      書  記  官
中　　華　　民　　國　九十六　年　　九　　月    十    日
                                                    ｍ
